【裁判字號】    97,再,3
【裁判日期】    970530
【裁判案由】    給付保險金
【裁判全文】
臺灣高等法院高雄分院民事判決             97年度再字第3號
再審原告    甲○○
再審被告    富邦人壽保險股份有限公司
法定代理人  乙○○
上列當事人間因給付保險金事件，對於民國96年11月13日本院95
年度保險上字第4 號確定判決提起再審，本院判決如下：
    主  文
再審之訴駁回。
再審訴訟費用由再審原告負擔。
    事實及理由
一按提起民事再審之訴，應於30日之不變期間內為之，又該期間
  自判決確定時起算，判決於送達前確定者，自送達時起算，民
  事訴訟法第500 條第1 項、第2 項定有明文。又按對於第二審
  判決，於上訴期間內有合法之上訴者，阻其確定，原第二審法
  院雖認係對於不得上訴之判決而上訴，以其上訴為不合法而為
  駁回之裁定，然當事人對於裁定於抗告期間內有合法之抗告者
  ，其裁定既未確定，即無從斷定為非合法之上訴，第二審判決
  亦即不能認為確定（司法院院解字第3007號解釋參照）。是以
  於第二審判決之上訴期間內提起上訴者，其上訴因不合法而被
  以裁定駁回時，在該裁定確定前，尚無從斷定上訴為不合法。
  因之，應於駁回上訴之裁定確定時，始知悉原判決確定，故對
  於該原判決提起再審之訴者，其提起再審之訴之不變期間，應
  自「駁回上訴之裁定確定時」起算（參見最高法院78年台抗字
  第149 號、67年台抗字第495 號判例意旨）。因再審原告對本
  院95年度保險上字第4 號判決（下稱原確定判決）提起上訴後
  ，經最高法院於民國97年2 月27日以不合法裁定駁回再審原告
  之上訴而告確定，嗣再審原告於97年3 月14日收受該裁定正本
  之送達，有送達證書附卷可稽（見最高法院卷第45頁），而再
  審原告於97年4 月14日（終止日97年4 月13日為週日）提起本
  件再審之訴，乃未逾30日之不變期間，核與上開規定相符。
二次按適用法規顯有錯誤者，得以再審之訴對於確定終局判決聲
  明不服。但當事人已依上訴主張其事由或知其事由而不為主張
  者，不在此限，民事訴訟法第496 條第1 項定有明文。因該條
  但書之規定，係以當事人已依上訴主張其事由，則其事由已受
  上級法院審判，為訴訟經濟計，乃不許當事人復以再審之方法
  更為主張。如其上訴係因不合法而被駁回者，因未受上級法院
  實體審判，自得許其以相同事由提起再審之訴。本件再審原告
  所提再審理由，雖已於上訴最高法院上訴理由中為主張（見本
  院卷第4 頁至第7 頁、最高法院卷第20頁至第21頁、第25頁至
  第28頁），惟業經最高法院以再審原告上訴不合法為由裁定駁
  回，乃未為實體裁判，則依上開說明，自應許再審原告以相同
  事由提起再審之訴。
三再審原告起訴主張略以：(一)原確定判決有民事訴訟法第496條
  第1項第1款適用法規顯有錯誤之再審事由：原判決對於保險契
  約之解釋非但有悖於兩造訂定之保險契約第1 條明訂之「本附
  約的解釋，應探求當事人之真意，不得拘泥於所用文字，如有
  疑義時，以作有利於被保險人的解釋為準」之精神，且與最高
  法院83年台上字第2118號判例相違。(二)原確定判決有民事訴訟
  法第496 條第1 項第12款所謂當事人發現就同一訴訟標的在前
  已有和解，或得使用該和解者之再審事由：本院95年度保險上
  字第4 號事件審理中，兩造已生有「如經認定殘廢係意外所造
  成，被上訴人（即再審被告）應給付上訴人（即再審原告）新
  臺幣（下同）250 萬元，但應將同意書簽署後之25萬元自250
  萬元中扣除」，而是否「意外」因素所造成，則交由法院判決
  審認之和解共識，顯已變更起訴前兩造於91年10月8 日成立之
  和解。原判決既經認定本件保險事故係意外因素所造成，當應
  按當事人間訴訟中之和解，自250 萬中扣除25萬元後，給付再
  審原告。爰依民事訴訟法第496 條第1 項第1 款、第12款規定
  ，提起再審之訴，求為判決：(一)最高法院97年度台上字第339
  號確定裁定及原確定判決均廢棄。(二)再審被告應給付再審原告
  250 萬元，及自起訴狀繕本送達之翌日起至清償日止，按年利
  率5%計算之利息。
四再審被告未提出書狀作何聲明或陳述。
五按民事訴訟法第496 條第1 項第1 款所謂適用法規顯有錯誤者
  ，係指確定判決所適用之法規顯然不合於法律規定，或與司法
  院現尚有效及大法官會議之解釋，或最高法院尚有效之判例顯
  然違反者而言；又所謂適用法規顯有錯誤者，不包括漏未斟酌
  證據及認定事實錯誤之情形在內，最高法院60年台再字第170
  號、63年台上字第880 號判例足資參照。又按解釋意思表示原
  屬事實審法院之職權，原確定判決不過就事實審法院所確定之
  事實為法律上之判斷，事實審法院解釋意思表示，縱有不當，
  亦不生適用法規顯有錯誤問題，最高法院64年台再字第140 號
  判例要旨參照。經查：再審原告主張原判決對於兩造之保險契
  約之解釋不當，有違兩造訂定之保險契約第1 條規定等語，惟
  此乃屬認定事實解釋契約之範疇，尚非屬適用法規顯有錯誤。
  況且，原確定判決係依兩造於91年10月8 日成立之同意書中明
  文所載：「……左側肢體偏癱，主要係因疾病造成，與傷害險
  之意外定義不符。本人同意由貴公司給付富邦1 年期定期2至6
  級殘廢保險附約2 級殘廢保險金之差額25萬元整（前以3 級殘
  廢認定給付50萬元已收訖），並不再爭議傷害保險殘廢保險金
  部分……」，而說明再審原告已放棄對再審被告之保險金請求
  權，故判決駁回其請求。亦即原確定判決並非解釋兩造之保險
  契約，始為不利再審原告之認定及判決，自無再審理由中所指
  解釋契約違背法令、悖於論理或經驗法則，有最高法院83年台
  上字第2118號判例所指適用法規顯有錯誤情事。再者，再審原
  告上開主張適用法規顯有錯誤事由，亦經最高法院於97年2 月
  27日，以97年度台上字第339 號裁定說明：再審原告雖以判決
  違背法令為由，實係就原審取捨證據、認定事實及解釋契約之
  職權行使，指摘為不當，而以上訴不合法而裁定駁回在案，此
  有上訴理由狀、最高法院民事裁定在卷可稽（見最高法院卷第
  20頁至第28頁、第42頁至第43頁）。準此，原確定判決自無再
  審原告所指適用法規顯有錯誤之情形。
六又按民事訴訟法第496 條第1 項第12款所謂當事人發現就同一
  訴訟標的在前已有和解，或得使用該和解者，係指同一當事人
  間同一訴訟標的，在前訴訟程序事實審之言詞辯論終結前不知
  已有和解，現始知之，或雖知有此而不能使用，現得使用者而
  言，最高法院76年台上字第1839號判決足資參照。經查：再審
  原告主張兩造於本院95年度保險上字第4 號事件審理中成立和
  解，即兩造均同意「如經認定殘廢係意外所造成，再審被告應
  給付再審原告250 萬元，但應將同意書簽署後之25萬元自250
  萬元中扣除，至是否意外因素所造成，則交由法院判決審認」
  等語，惟綜觀全卷並無上開和解內容，且再審原告所指和解既
  係發生在前訴訟程序進行中之事實審言詞辯論終結前，自為其
  早已知悉，且無當時不能使用之情形。則揆諸上開說明，再審
  原告自不得依民事訴訟法第496 條第1 項第12款規定，提起再
  審之訴。
七綜上所述，再審原告主張原確定判決有民事訴訟法第496 條第
  1 項第1 款、第12款再審事由，委無可取。其提起本件再審之
  訴，顯無理由，爰不經言詞辯論，應予駁回。
八另對最高法院97年度台上字第339 號確定裁定聲請再審部分，
  本院另以裁定移送最高法院，附此敘明。
九據上論結，本件再審之訴顯無理由，依民事訴訟法第502 條第
  2 項、第78條，判決如主文。
中    華    民    國    97    年    5     月    30    日
                            民事第四庭
                                審判長法官  蔡文貴
                                法      官  黃科瑜
                                法      官  謝靜雯
以上正本證明與原本無異。
如對本判決上訴，須於判決送達後20日內向本院提出上訴狀，其
未表明上訴理由者，應於上訴後20日內向本院提出上訴理由書（
均須按他造當事人之人數附繕本）。上訴時應提出委任律師或具
有律師資格之人之委任狀，並依附註條文規定辦理。
中    華    民    國    97    年    5     月    30    日
                                書  記  官  唐奇燕
附註：
民事訴訟法第466 條之1 ：
對於第二審判決上訴，上訴人應委任律師為訴訟代理人，但上訴
人或其法定代理人具有律師資格者，不在此限。
上訴人之配偶、三親等內之血親、二親等內之姻親，或上訴人為
法人、中央或地方機關時，其所屬專任人員具有律師資格並經法
院認適當者，亦得為第三審訴訟代理人。
第1 項但書及第2 項情形，應於提起上訴或委任時釋明之。


司法院資訊處製作；財團法人民間司法改革基金會備份。
